【裁判字號】    98,台上,7939
【裁判日期】    981230
【裁判案由】    常業詐欺
【裁判全文】
最高法院刑事判決            九十八年度台上字第七九三九號
上  訴  人  甲○○
選任辯護人  文  聞律師
            成樞律師
上列上訴人因常業詐欺案件，不服台灣高等法院中華民國九十六
年六月二十七日第二審判決（九十六年度上訴字第一三二號，起
訴案號：台灣台北地方法院檢察署九十年度偵字第一二四四八號
），提起上訴，本院判決如下：
    主  文
上訴駁回。
    理  由
按刑事訴訟法第三百七十七條規定：上訴於第三審法院，非以判
決違背法令為理由不得為之；是提起第三審上訴，應以原判決違
背法令為理由，係屬法定要件；如果上訴理由書狀並未依據卷內
訴訟資料具體指摘原判決不適用何種法則或如何適用不當，或所
指摘原判決違法情事顯與法律規定得為第三審上訴理由之違法情
形不相適合時，均應認其上訴為違背法律上之程式，予以駁回。
本件原判決維持第一審依行為時刑法第五十五條牽連犯之規定，
從一重論處上訴人甲○○共同常業詐欺罪刑（牽連犯行使偽造私
文書罪及使公務員登載不實文書罪；處有期徒刑二年）部分之判
決，駁回上訴人在第二審之上訴，已詳敘其調查證據之結果及證
據取捨並認定事實之理由；所為論斷，均有卷存證據資料可資覆
按。從形式上觀察，原判決關於上訴人部分並無違背法令之情形
。上訴人之上訴意旨略稱：(一)上訴人於民國九十六年五月四日提
出原審之爭點整理暨調查證據聲請狀，已就郭忠明、劉啟吉、吳
錦珠（上訴第三審理由狀第三頁第七行誤繕為「吳錦豬」）、鍾
秀梅（上訴第三審理由狀誤繕為「鐘秀梅」）於警詢時之陳述，
表明均不具證據能力之旨。原判決竟謂上訴人及辯護人未於原審
言詞辯論終結前提出異議，視為同意作為證據而認有證據能力，
採證違背法令。(二)徐建華係本案主謀，彼於偵查及第一審（上訴
第三審理由狀第七頁第一至二行誤繕為「原審」）中均明白表示
：上訴人未參與本案二件房屋買賣詐欺，亦不知情等語。原判決
未說明不採上開證詞之理由，有理由不備及理由矛盾之違法。(三)
關於原判決事實欄一(一)買賣陳彥傑之房屋部分：(1)原判決採信郭
忠明所稱：上訴人都是聽從徐建華指派工作，帶郭忠明去銀行開
戶、刻印章，完全知道詐欺等語。但郭忠明於原審證稱：「他們
（指上訴人與徐建華，下同）同進同出……我感覺上他們是一夥
的」，足見郭忠明所為供述係彼個人臆測之詞，原判決採證顯然
違法。(2)陳彥傑係陳述彼之被害經過，不僅未指摘上訴人參與其
中，反而指稱見過郭忠明多次。原判決竟諭知郭忠明無罪，而認
定上訴人與徐建華共同詐欺陳彥傑（上訴第三審理由狀第四頁倒
數第五行誤繕為「黃彥傑」），顯屬理由不備。(3)郭忠明既稱彼
僅係人頭，則彼如何知悉本件詐欺情事及相關人員分工情形？足
見彼之說詞實不足採。又郭忠明自承彼獲得新台幣（下同）十六
萬元，原判決竟認定彼無罪，而論斷上訴人有罪，亦有理由矛盾
之違法。(4)郭忠明於第一審稱：彼領錢時，係由劉啟吉帶頭，上
訴人與李中堅陪同前往，領得一百九十四萬元等語；但劉啟吉於
原審卻稱：上訴人告訴伊，鍾秀梅是「謝文雄」之客人，要伊帶
鍾秀梅去銀行辦理貸款，上訴人在外面，沒有進去銀行裡面等語
。原判決對上開互相矛盾之證詞未置一詞，有理由不備及理由矛
盾之違法。(5)原判決援引之李中堅證詞，僅提及彼認識上訴人、
彼不確定上訴人是否一起去領錢等情，原判決憑為不利上訴人之
認定，不僅理由不備，更與李中堅在第一審證稱：在陳彥傑部分
，彼未看到上訴人做什麼，只看到他和徐建華一起，跟人頭（指
郭忠明）碰面時，上訴人在場，但坐在旁邊沒有和彼等坐一起等
語不符，而有理由矛盾之違法。(四)關於原判決事實欄一(二)買賣黃
永武之房屋部分：(1)證人徐華美稱：彼在代書事務所見及上訴人
一事，適可證明上訴人未參與其事；否則，豈會做出如此增加無
謂風險之舉措。原判決引為認定上訴人共同詐欺黃永武之依據，
有違經驗法則。(2)原判決未說明劉啟吉、吳錦珠、鍾秀梅於原審
之證詞何以不足採信之理由，有判決理由不備之違法。(3)劉啟吉
於原審證稱：徐建華告知伊，上訴人為徐建華之助理等語；對照
徐建華於第一審（上訴第三審理由狀第七頁倒數第六行誤繕為「
原審」）之陳述，徐建華係為一時便宜而如此告知劉啟吉，不得
依此即認上訴人與徐建華有犯意聯絡、行為分擔。原判決據以認
定上訴人與徐建華共同詐欺黃永武，有判決理由不備之違法。(4)
上開劉啟吉於原審所稱：係上訴人要伊帶鍾秀梅去銀行辦理貸款
，上訴人在外面，沒有進去銀行裡面等語，與吳錦珠、鍾秀梅於
原審所稱上訴人未到銀行之證詞並不一致；且縱使上訴人曾陪同
前往銀行，亦與領錢無關。原判決偏頗而採認劉啟吉於第一審之
證詞，有判決理由不備及理由矛盾之違法。(5)劉啟吉在原審已證
稱：彼在第一審並未說上訴人有帶人去看房子等語，足見第一審
筆錄記載確有誤會。原判決採信劉啟吉於第一審之證詞，作為上
訴人犯罪之依據，有判決理由矛盾之違法。而徐建華既以承買人
謝文雄自居，何須上訴人出面帶人看屋？原判決採證有違論理法
則。(五)原判決於不另為上訴人無罪諭知部分說明：「綜觀上開事
證，被告甲○○並未明確負責部分犯行，而係跟隨徐建華處理本
案犯行之相關雜務，難認被告甲○○對於徐建華整體犯罪計畫之
細節均知悉詳確」等情，顯見上訴人主觀上既不知徐建華之犯罪
計畫，客觀上又僅負擔相關雜務而非構成要件行為，自非共謀共
同正犯。乃原判決復為上訴人有罪之認定，有理由矛盾之違法等
語。
惟查：原判決依憑證人陳彥傑、徐建華（另案經判決偽造有價證
券罪，處有期徒刑六年六月確定）、李中堅、郭忠明之證詞與卷
附台灣省台北縣板橋市○○街一九六巷三號六樓房屋及坐落基地
持分之土地登記申請書、土地增值稅繳款書、契稅繳款書、土地
及建物買賣所有權移轉契約書、本票、印鑑證明、戶籍謄本、土
地所有權狀、建物所有權狀、國民身分證影本、不動產買賣契約
書、抵押權設定契約書、他項權利證明書、借款申請書、授信批
覆書、抵押借款暨擔保透支契約書、土地登記謄本、建物登記謄
本；另依憑證人徐華美（黃永武之配偶）、徐建華、劉啟吉、吳
錦珠、鍾秀梅（以上三人，均經原判決維持第一審諭知無罪之判
決，駁回檢察官在第二審之上訴確定）之證詞〔原判決正本第十
五頁第十九行將「原審（指第一審）」誤繕為「本院（指原審法
院）」〕與卷附台北市大安區○○○路○段十八巷十七之一號二
樓房屋及坐落基地持分之不動產買賣契約書、偽造之本票、土地
登記申請書、土地及建物買賣所有權移轉契約書、土地增值稅繳
款書、契稅繳款書、印鑑證明、戶籍謄本、土地所有權狀、建物
所有權狀、「魏雪惠」之名片、房屋貸款申請書、房屋抵押借款
暨擔保透支契約書、本票、他項權利證明書、土地及建物抵押權
設定契約書等各項證據資料，於理由欄分別詳敘認定上訴人有原
判決事實欄一(一)買賣陳彥傑之房屋及事實欄一(二)買賣黃永武之房
屋部分所載，以詐欺為常業及行使偽造私文書等犯行之理由；並
就上訴人否認犯罪所辯：其與徐建華僅係朋友關係，其未參與本
案犯行等語，認如何與事實不符而無足採之理由，加以說明指駁
（見原判決理由欄壹之一(一)至(三)））。經核原判決關於上訴人之
常業詐欺及行使偽造私文書部分之採證認事並無違反經驗法則、
論理法則，亦無判決理由不備、理由矛盾或適用法則不當之違誤
。且證據之證明力係由法院本於確信自由判斷，證人之證言縱令
先後未盡相符，但事實審法院本於審理所得之心證，就其證言一
部分認為確實可信予以採取，原非法所不許。又同一證人前後供
述之證言彼此不能相容時，則採信同一證人之部分證言時，當然
排除其他部分證言，此為法院取捨證據法理上當然結果，縱未於
判決理由內說明捨棄其他部分證言而僅說明採用某部分證言之理
由，於判決本旨亦無影響。上訴意旨(二)至(四)無非就原審採證認事
之適法職權行使，重為事實上之爭執，均難認係第三審上訴之適
法理由。再共同正犯之所以應對其他共同正犯所實行之行為負其
全部責任者，以就其行為有犯意之聯絡為限，若他犯所實行之行
為，超越原計畫之範圍，而為其所難預見者，則僅應就其所知之
程度，令負責任，未可概以共同正犯論。依原判決認定之事實，
上訴人對於徐建華在原判決事實欄一(一)買賣陳彥傑之房屋部分，
偽造「陳彥傑之『台灣省台北縣板橋市第二戶政事務所印鑑證明
』」及事實欄一(二)買賣黃永武之房屋部分，偽造「王建國」簽發
之本票二張（面額分別為五百五十八萬元及九百萬元）等犯行，
並無犯意聯絡（見原判決正本第三、五頁）。則原判決僅就上訴
人之常業詐欺及行使偽造私文書部分論罪，未就上開偽造印鑑證
明、本票部分論罪（見原判決理由欄貳不另為無罪諭知部分之說
明）；所為論斷，核無理由矛盾可言。上訴意旨(五)自非適法之第
三審上訴理由。至上訴人於原審提出之爭點整理暨調查證據聲請
狀，已就郭忠明、劉啟吉、吳錦珠、鍾秀梅於警詢時之陳述，聲
明應不具證據能力（見原審卷第一三八至一四０頁）；原判決理
由欄壹之一(四)說明：「當事人及辯護人未於原審（指第一審）言
詞辯論終結前提出異議，視為於審判程序同意作為證據…有證據
能力」云云，固有不盡嚴謹之處。然除去此等證據，依上開卷附
其他證據資料，仍無礙上訴人本案以詐欺為常業及行使偽造私文
書犯罪事實之認定，即於判決結果不生影響。上訴意旨(一)及其他
上訴意旨所指各節，顯非依據卷內訴訟資料具體指摘原判決關於
上訴人之常業詐欺及行使偽造私文書部分有何違背法令之情形，
核與法律規定得為第三審上訴理由之違法情形不相適合。應認上
訴人關於常業詐欺及行使偽造私文書部分之上訴違背法律上之程
式，予以駁回。另上訴人得上訴之常業詐欺及行使偽造私文書部
分，上訴人之上訴為不合法，本院從程序上予以駁回，對於牽連
所犯之行為時刑法第二百十四條使公務員登載不實文書罪部分，
係屬刑事訴訟法第三百七十六條第一款之案件，此部分既經第二
審判決，依法不得上訴於第三審法院，自無從適用審判不可分原
則，併為實體上審判；上訴人對於使公務員登載不實文書罪部分
之上訴不合法，併予駁回。
據上論結，應依刑事訴訟法第三百九十五條前段，判決如主文。
中    華    民    國  九十八  年   十二   月   三十   日
                      最高法院刑事第七庭
                          審判長法官  林  永  茂
                                法官  吳  昆  仁
                                法官  蘇  振  堂
                                法官  蕭  仰  歸
                                法官  林  立  華
      本件正本證明與原本無異
                                      書  記  官
中    華    民    國  九十九  年    一    月    四    日
                                                      v

司法院資訊處製作；財團法人民間司法改革基金會備份。
